【裁判字號】    91,保險,59
【裁判日期】    920917
【裁判案由】    給付保險金
【裁判全文】
臺灣高雄地方法院民事判決  九十一年度保險字第五九號
    原      告  乙○○
                甲○○
                丙○○
                丁○○
    訴訟代理人  王展星律師
                黃振銘律師
    右  一  人
    複代理人    范瑄珆  住高雄.
                賴玉山律師
                莊美玉律師
    被      告  太平產物保險股份有限公司
                        設高雄.
    法定代理人  黃清江  住同右.
    訴訟代理人  康乃元  住同右.
右當事人間請求給付保險金事件，本院於民國九十二年九月三日言詞辯論終結，茲判
決如左：
    主      文
被告應給付原告新臺幣貳佰萬元及自民國九十一年九月二十四日起至清償日止，按週
年利率百分之五計算之利息。
訴訟費用由被告負擔。
本判決於原告以新臺幣陸拾陸萬柒仟元為被告供擔保後，得假執行。但被告如於假執
行程序實施前以新臺幣貳佰萬元為原告預供擔保，得免為假執行。
    事      實
甲、原告方面：
一、聲明：除擔保金額外，餘如主文所示。
二、陳述：
  (一)緣訴外人柯森永原任職在訴外人臺灣塑膠工業股份有限公司仁武廠（以下簡稱為
    「臺塑公司仁武廠」），該廠曾向被告公司投保「僱主意外責任保險」，凡任職
    臺塑公司仁武廠之員工及其加入投保之員工家屬發生意外事故，附加在該保險契
    約而為團體保險之承保範圍，依柯森永所繳付之保險費，被告公司應給付新臺幣
    （下同）二百萬元之保險金。原告乙○○、甲○○、丙○○均係訴外人柯森永之
    子女，而原告丁○○係柯森永之妻，柯森永於民國八十九年七月十五日上午八時
    許，駕駛牌照號碼九三八—四五○一號自用小貨車，行經高雄縣旗山鎮○○路與
    南寮路口時，與訴外人陳勝原所駕駛牌照號碼ＶＴ—七三一一號自用小客車發生
    車禍，柯森永因而受重創送醫急救後，延至八十九年七月十六日凌晨零時三十五
    分許，不治死亡，爰依保險契約及繼承等法律關係，訴請被告公司給付保險金二
    百萬元及自起訴狀繕本送達翌日起按週年利率百分之五計算之法定遲延利息。
  (二)對被告抗辯所為之陳述：柯森永係因道路交通事故身亡，雖然財團法人長庚紀念
    醫院高雄分院（以下簡稱為「長庚醫院」）病歷上有柯森永係因右下肢無法踩剎
    車之記載，但柯森永送醫當時已無意識、言語不清，何能告知醫師其右下肢無力
    或其身體狀況、病情，而「長庚醫院」亦未對其作任何肌肉神經傳導檢驗，故此
    部分病歷記載顯非來自可告之檢驗，且柯森永係因道路交通事故導致顱內出血送
    溪洲醫院，時間、空間上均較「長庚醫院」接近道路交通事故時、地，故該醫院
    醫療紀錄較接近事實，柯森永既係因顱內出血死亡，被告公司自應依保險契約條
    款理賠之；柯森永死亡前五年中未有高血壓之就醫紀錄，故其直接死因「顱內出
    血」顯非出於高血壓，而係肇因於道路交通事故之碰撞。至陳勝原於警詢中指稱
    ：柯森永於車禍發生後向其致歉，未有其他證據佐證，難以排出係陳勝原未脫卸
    刑責之詞。另依據鑑定人梁正隆醫師鑑定意見，依電腦斷層掃描結果，柯森永係
    因腦部大量出血而死亡，但無法判斷柯森永腦部大量出血之原因，柯森永應係與
    陳勝原發生道路交通事故碰撞後，因驚嚇、激動、緊張而引起血壓升高，以致腦
    部大量出血，故被告公司應負保險金理賠責任。依據保險法第五十四條第二項立
    法原則與意旨，在於保障經濟弱者之被保險人一方，保險契約解釋固應如此，保
    險事故之判斷與認定，亦應作如此解釋；再就舉證責人分配原則，縱使無法就現
    有資料判斷柯森永究係於車禍前或車禍後才發生腦部大量出血，亦應為有利於被
    保險人之認定。
三、證據：提出八十九年六月三十日太平產物保險股份有限公司僱主意外責任保險單
    （保險單號碼為○三○○字第八九ＥＭＰ○○八六Ａ號）暨附註特約條款、高雄
    縣警察局旗山分局旗尾派出所道路交通事故證明單、溪洲醫院診斷證明書各乙份
    ，並聲請調取柯森永「長庚醫院」病歷。
乙、被告方面：
一、聲明︰駁回原告之訴及假執行之聲請；如受不利之判決，願預供擔保請准免為假
    執行。
二、陳述︰
  (一)柯森永並非死於意外事故，係因其下肢無力踩剎車導致道路交通事故，應非本件
    保險之承保範圍，縱認柯森永死亡前五年內並無高血壓病歷，但不能因此認定其
    於車禍發生前並無高血壓之可能。
  (二)柯森永於道路交通事故發生後，曾向陳勝原道歉；另「長庚醫院」病歷記載柯森
    永係因下肢無力踩剎車。又除卷附資料外，並無其他證據提出，亦無法判斷柯森
    永中風之時間點。
三、證據︰提出附註特約條款原本乙件，並聲請訊問證人即「長庚醫院」醫師鄭修明
    。
丙、本院依職權調取高雄縣警察局旗山分局八十九年七月十五日道路交通事故調查報
    告表、陳勝原、甲○○等人警詢筆錄、處理變死案件初步調查報告表、相驗屍體
    證明書各乙份及現場照片六幀、柯森永溪洲醫院病歷表，並訊問鑑定人「長庚醫
    院」梁正隆醫師。
    理      由
一、原告主張訴外人柯森永原任職在訴外人「臺塑公司仁武廠」，該廠曾向被告公司
    投保「僱主意外責任保險」，凡任職臺塑公司仁武廠之員工及其加入投保之員工
    家屬發生意外事故，附加在該保險契約而為團體意外保險丙型之承保範圍，依柯
    森永所繳付之保險費，被告公司應給付二百萬元之保險金。原告乙○○、甲○○
    、丙○○均係訴外人柯森永之子女，而原告丁○○係柯森永之妻，柯森永於八十
    九年七月十五日上午八時許，駕駛牌照號碼九三八—四五○一號自用小貨車，行
    經高雄縣旗山鎮○○路與南寮路口時，與訴外人陳勝原所駕駛牌照號碼ＶＴ—七
    三一一號自用小客車發生車禍，柯森永因而受重創送醫急救後，延至八十九年七
    月十六日凌晨零時三十五分許，因顱內出血不治死亡，爰依保險契約及繼承等法
    律關係，訴請被告公司給付保險金二百萬元及自起訴狀繕本送達翌日起按週年利
    率百分之五計算之法定遲延利息等情。被告則以柯森永並非死於意外事故，係因
    其下肢無力踩剎車導致道路交通事故，應非屬本件保險之承保範圍等語，資為抗
    辯。
二、查原告主張柯森永原任職「臺塑公司仁武廠」曾向被告公司投保「僱主意外責任
    保險」，並以柯森永為被保險人附加投保團體意外傷害保險丙型，死亡或殘廢之
    保險金額為二百萬元，而原告四人均為柯森永之繼承人，柯森永於八十九年七月
    十五日上午八時許，在高雄縣旗山鎮○○路與南寮巷口，因駕駛牌照號碼九三八
    —四五○一號自用小貨車，與陳勝原所駕駛牌照號碼ＶＴ—七三一一號自用小客
    車發生道路交通事故，柯森永因而受重創送醫急救後，延至八十九年七月十六日
    凌晨零時三十五分許，因顱內出血不治死亡等情，提出八十九年六月三十日太平
    產物保險股份有限公司僱主意外責任保險單（保險單號碼為○三○○字第八九Ｅ
    ＭＰ○○八六Ａ號）暨附註特約條款、高雄縣警察局旗山分局旗尾派出所道路交
    通事故證明單、溪洲醫院診斷證明書各乙份在卷可稽，且為被告所不爭執在卷，
    自應為信實。
三、本件所應審酌者厥為：柯森永之死亡原因；柯森永死亡原因究否為被告公司之承
    保範圍；被告公司對於柯森永死亡並非出於意外事故，應由何人負擔舉證責任。
    茲析述如次：
  (一)柯森永因高血壓引起顱內出血而死亡，固據臺灣高雄地方法院檢察署檢察官督同
    法醫師蘇文祺相驗，並製作相驗屍體證明書乙紙附卷足憑，惟法醫師係依據陳勝
    原及甲○○之陳述而製作相驗屍體證明書，此有本院依職權調取之高雄縣警察局
    旗山分局陳勝原、甲○○等人警詢筆錄、處理變死案件初步調查報告表、相驗屍
    體證明書各乙在卷可攷。次查，陳勝原雖於警詢調查中陳稱：柯森永於車禍後告
    訴伊，因為疾病發作無法控制車，沒有說明何種疾病，陳勝原友人跟在後方，見
    狀下車後即對著陳勝原說，叫你不要開車，你偏要開，我剛剛看你身體就有點不
    適，現在疾病真發作，講完後就載陳勝原就醫等語；甲○○於警詢調查中陳稱：
    其父親有高血壓、糖尿病約有八年，每隔三個月至「長庚醫院」就醫一次，有時
    在旗山醫院檢驗血糖云云，惟遍閱陳勝原「長庚醫院」病歷資料，並無甲○○所
    稱陳勝原有高血壓、糖尿病八年，每隔三個月就診等病史記載，洵難僅憑甲○○
    於警詢調查中之陳述遽為有利被告事實之認定。然而，鑑定人梁正隆即陳勝原於
    「長庚醫院」之負責主治醫師有「長庚醫院」九十二年一月十日（九一）長庚院
    高字第四三○二號函檢附之病歷資料足以認定）於九十二年六月十七日本院訊問
    中結證稱：「電腦斷層掃描觀察，應該是腦部血管破裂的可能性較高，因為該病
    患並沒有明顯的頭部外傷。在臨床上，如果是外力撞擊所導致的內部出血，出血
    分布的狀況（區域）通常會比較廣泛，與外力撞擊部分會相連，不會向內部出血
    集中於腦內而未向外擴張，本件片子看出，出血部位在視丘，是典型中風性出血
    的位置，病患來院時意識還清楚，昏迷指數約九分至十分。八十九年七月十五日
    九時五十五分到院，到院六小時後，血管第二次破裂，意識昏迷指數降到六分，
    再掃描結果，較原來的血塊變大，此種是原位置再血塊變大，與外傷性常會有多
    發性及多處出血的情形不同」、「此種情形腦部受外力直接撞擊而產生的機會很
    少，但是若因外力撞擊而驚嚇、激動、緊張引起血壓升高，造成腦部出血，也會
    有同樣的電腦斷層結果，本件到底是先出血再發生車禍，或因車禍導致腦部出血
    ，光從病歷資料無從判別，病患死亡的原因是腦部大量出血所致，但這導致腦部
    大量出血的原因並不清楚」、「（病歷內病史是依據什麼來記載？）通常是病人
    本身或其家屬、朋友口述，若無，可能是救護人員口述」、「（溪洲醫院的病歷
    可否判讀？）溪洲醫院僅記載車禍，右側無力（因為他左側腦出血），當初溪洲
    醫院也有作腦部斷層掃描，也是記載左側視丘出血以及顱內出血。如果要百分之
    百的確定，則一定要解剖才能確定。以本件病歷而言，綜合電腦斷層、病歷、臨
    床過程判斷，傾向於腦部中風性出血可能性居高，但發生在車禍前或車禍後，則
    無法判斷」等語，至為灼然，並據原告及被告等兩造當事人不爭執在卷。參以，
    斟酌陳勝原之溪洲醫院病歷表，足認陳勝原之死亡原因應係中風性之腦部大量出
    血，堪以認定。
  (二)觀諸兩造當事人不爭執之「附註特約條款」第一頁記載，被保險人陳勝原所附加
    投保團體意外傷害保險丙型之承保範圍為：保險期間內因遭受非由疾病引起之外
    來突發意外傷害事故，致其身體受有死亡或殘廢時，被告公司依約給付保險金二
    百萬元予陳勝原。然而，陳勝原係因中風性腦部大量出血，始不治死亡，詳如前
    述，故陳勝原倘係因道路交通事故所引起之中風性腦部大量出血，即屬前揭保險
    契約承保範圍之保險事故甚明；反之，苟陳勝原係因中風性腦部大量出血始導致
    道路交通事故，則非前揭保險契約承保範圍之保險事故。
  (三)按當事人主張有利於已之事實者，就其事實有舉證之責任，民事訴訟法第二百七
    十七條前段定有明文，而主張法律關係存在之當事人，僅須就該法律關係發生所
    須具備之特別要件，負舉證之責任，至於他造主張有利於己之事實，應由他造舉
    證證明，最高法院著有四十八年臺上字第八八七號判例足資參照。查原告已就陳
    勝原於死亡前並無高血壓等病歷或病史詳為陳述，且為被告所不爭執在卷，堪應
    認為真實。是以，在客觀上，陳勝原於道路交通事故發生後發生有中風性腦部大
    量出血而死亡之情形，原告已就被保險人陳勝原發生非由疾病引起之外來突發意
    外傷害事故盡其舉證責任，則被告倘執以前揭陳勝原係因疾病導致死亡結果，乃
    屬對被告有利於己之事實，自應就此部分負舉證之責。準此，被告其主張迄未提
    出相當之證據以實其說，顯認被告此部分主張於法即屬未合。
四、從而，原告依據保險契約及繼承等法律關係，訴請被告公司給付保險金二百萬元
    及自起訴狀繕本送達翌日即九十一年九月二十四日起算之按週年利率百分之五計
    算之法定遲延利息，即無不合，應予准許。
五、原告陳明願供擔保以代釋明，聲請宣告假執行，被告亦陳明願預供擔保，請求宣
    告免為假執行，經核均無不合，爰各酌定相當之擔保金額准許之。
六、本件判決之基礎已臻明確，兩造其餘之攻擊防禦方法及舉證，核與判決之結果無
    影響，無一一審究之必要，併此敘明。
據上論結，本件原告之訴為有理由，依民事訴訟法第七十八條、第三百九十條第二項
、第三百九十二條第二項，判決如主文。
中      華      民      國    九十二    年      九      月     十七     日
                              臺灣高雄地方法院民事第二庭
~B法      官  劉定安
右為正本係照原本作成。
如不服本判決，應於送達後二十日內，向本院提出上訴狀並表明上訴理由，如於本送
達前提起上訴者，應於判決送達後十日內補提上訴理由書（須附繕本）。
中      華      民      國    九十二    年      九      月     十七     日
~B法院書記官  王壹理


司法院資訊處製作；財團法人民間司法改革基金會備份。
